臺灣高等法院臺南分院刑事判決　　　　　　　九十三年度上訴字第八九九號　　Ｇ
　　　上　訴　人　臺灣臺南地方法院檢察署檢察官
　　　被　　　告　乙　○　○
　　　輔　佐　人　甲　○　○
右上訴人因被告偽造文書等案件，不服臺灣臺南地方法院九十二年度訴字第一二二一
號中華民國九十三年九月三十日第一審判決（起訴案號：臺灣臺南地方法院檢察署九
十二年度偵字第六三九七號、移
字第一七三０九號），提起上訴，本院判決如左：
      主      文
原判決撤銷。
乙○○共同連續行使偽造私文書，足以生損害於公眾及他人，處有期徒刑伍月，如易
科罰金以參佰元折算壹日。
記載韋祥企業有限公司名稱、地址、電話與ＣＡＳ證明標章等字樣之紙箱均沒收。
      事      實
一、乙○○係址設臺南縣新營市○○路二五七巷十一弄十號「宗興肉品有限公司」（
    以下簡稱宗興公司）之實際負責人（名義負責人為甲○○），於民國（下同）九
    十年十二月間擬參與臺灣臺南監獄及臺灣臺北看守所所舉辦之「法務部雲嘉南地
    區監校所聯合採購九十一年上半年收容人副食品中肉品類」及「法務部所屬北宜
    地區矯正機關聯合採購九十一上半年收容人副食品類」投標（以下簡稱副食品肉
    品類投標），向韋祥公司宣稱：如得標將向該公司進貨，因而得韋祥公司之同意
    ，取得該公司經行政院農業委員會（以下簡稱農委會）授權認證之「ＣＡＳ」證
    明書，並持上開韋祥公司文件前往投標，而在肉鬆、培根片、貢丸、豬中上肉、
    小排肉、大排肉、赤肉絲、黑胡椒豬排、絞肉等項目得標。詎其於得標後，因韋
    祥公司因價格問題不願提供上開肉品，乙○○為節省成本，亦未向韋祥公司進貨
    ，乃轉向簡瑞成（簡瑞成部分業經臺灣板橋地方法院判刑確定）所負責之「興日
    大食品工業股份有限公司」（以下簡稱為興日大公司）購買。乙○○為免臺灣臺
    南監獄及臺灣臺北看守所驗收人員發現所交付之上開肉品，並非依照原訂契約，
    由韋祥公司所製造或加工之情，乃由乙○○、簡瑞成共同基於行使偽造私文書與
    侵害證明標章專用權人之概括犯意聯絡，未經韋祥公司之同意或授權，明知上開
    「ＣＡＳ」證明標章名稱及圖樣，係由農委會向經濟部中央標準局（現已改制為
    智慧財產局）申請證明標章註冊登記，並以註冊號數00000000號取得標
    章專用權，用以證明農產品及農產加工品之安全性及優良性，專用期間至九十七
    年六月十五日止現仍在專用期間中，未經農委會之許可或授權辦理優良肉品認證
    之產品，不得任意使用上開相同或近似之證明標章，竟由乙○○於九十一年一月
    間起至六月間止，先於臺南縣新營市委由不知情之廠商擅自製作印有韋祥公司名
    稱、地址、電話之紙箱，且上開紙箱上均印有ＣＡＳ證明標章，以表彰係韋祥公
    司出廠之肉品紙箱，並以上開紙箱提供予簡瑞成，嗣又由乙○○逕委由簡瑞成在
    台中委由不知情之廠商印製上開紙箱，簡瑞成明知於印有韋祥公司名稱之紙箱內
    ，所裝載者均為自己公司之貨品，竟仍基於和乙○○共同行使偽造私文書之概括
    犯意聯絡，由簡瑞成將肉品包裝於偽造之韋祥公司紙箱內，表示該紙箱內之貨品
    係屬於韋祥公司所製作而獲有ＣＡＳ認證用意之證明，再交由乙○○先後轉送至
    包括雲嘉南地區之監校所收容人及北宜地區矯正機關收容人食用，足以生損害於
    韋祥公司、農委會、中央畜產會及各監所對於肉品管理之正確性，並致減損著名
    證明標章之識別性或信譽，嗣於九十二年二月十一日，經法務部調查局查獲，並
    在臺南監獄扣得韋祥公司名稱之紙箱二個。
二、案經法務部調查局航業員調查處移送臺灣臺南地方法院檢察署檢察官偵查起訴及
    臺灣板橋地方法院檢察署移送臺灣板橋地方法院經判決公訴不受理（係臺灣臺北
    看守所所舉辦之法務部所屬北宜地區矯正機關聯合採購部分）後，移送併辦。
      理      由
一、訊據被告乙○○固不否認於上開時間借用韋祥公司名義參與臺灣臺南監獄及臺灣
    臺北看守所所舉辦之「法務部雲嘉南地區監校所聯合採購九十一年上半年收容人
    副食品中肉品類」及「法務部所屬北宜地區矯正機關聯合採購九十一上半年收容
    人副食品類」投標，並自行印製及委由簡瑞成印製印有韋祥公司名稱、地址、電
    話之紙箱，且上開紙箱上均印有ＣＡＳ證明標章，並以上開紙箱提供予簡瑞成裝
    載興日大公司之肉品供雲嘉南地區之監校所收容人及北宜地區矯正機關收容人食
    用，惟辯稱：伊與韋祥公司聯合採購，故使用印有ＣＡＳ證明標章之韋祥公司名
    義紙箱，係經韋祥公司授權，並無偽造文書及違反商標法等語。
二、惟查：
    （一）被告與韋祥公司聯合採購係以：「如得標將向韋祥公司進貨」為條件，故
          韋祥公司始同意使用該公司授權認證之「ＣＡＳ」證明書參加投標，惟於
          得標後，韋祥公司因價格問題不願提供上開肉品，乙○○為節省成本，竟
          未向韋祥公司進貨，乃轉向簡瑞成所負責之興日大公司購買，業據被告楊
          傑凱坦認屬實（詳偵字第六三九七號卷第四十七頁、第四十八頁、原審卷
          第二十三頁），核與簡瑞成所述伊公司產品交與被告轉售之情節相符（詳
          偵字第六三九七號卷第二十五頁）。
    （二）被告之宗興公司得標後，因未向韋祥公司進貨，故韋祥公司並未同意或授
          權其擅自印製ＣＡＳ證明標章之韋祥公司名稱、地址、電話之紙箱使用，
          迭據韋祥公司負責人林永原指訴在卷（調查處卷二第二十六頁、偵字第六
          三九七號卷第二十五頁、原審卷第六十一頁、第六十二頁），又上開印有
          ＣＡＳ證明標章之韋祥公司名稱、地址、電話之紙箱，部分由被告在臺南
          縣新營市委由不知情之廠商印製交由簡瑞成使用，部分由被告委由簡瑞成
          在台中委由不知情之廠商印製，亦據被告及簡瑞成分別在偵查及原審供認
          無誤（詳偵字第六三九七號卷第二十六頁、第四十九頁、原審卷第一七一
          七八頁）。
    （三）綜上所述，韋祥公司僅同意被告使用該公司授權認證之「ＣＡＳ」證明書
          參加聯合採購之投標，惟以「得標將應韋祥公司進貨」為條件，並未同意
          或授權被告印製印有ＣＡＳ證明標章之韋祥公司名稱、地址、電話之紙箱
          使用，甚為明確，是被告所辯與韋祥公司聯合採購，故使用印有ＣＡＳ證
          明標章之韋祥公司名義紙箱，係經韋祥公司授權，並無偽造文書及違反商
          標法等語，顯係卸責之詞不足採信。
三、上開「ＣＡＳ」證明標章名稱及圖樣，係由農委會向經濟部中央標準局（現已改
    制為智慧財產局）申請證明標章註冊登記，並以註冊號數00000000號取
    得標章專用權，用以證明農產品及農產加工品之安全性及優良性，專用期間至九
    十七年六月十五日止現仍在專用期間中，未經農委會之許可或授權辦理優良肉品
    認證之產品，不得任意使用上開相同或近似之證明標章等情，業據證人方清泉證
    述明確，並有中華民國證明標章第00000000號註冊證一紙附卷可稽（見
    法務部調查局航業海員調查處卷一第二第十七頁至第二十五頁）。此外，復有中
    央畜產會在臺灣臺南監獄及臺灣臺北看守所查獲之「韋祥公司」紙箱、臺灣臺北
    看守所北所總字第九一００一九二六０號函有關宗興公司供應臺灣臺北看守所之
    肉品明細表、韋祥公司所有之ＣＡＳ標章證書、聯合採購九十一年上半年收容人
    副食品共同供應契約一件在卷足憑（見法務部調查局航業海員調查處未標號卷內
    第一七八至二００頁），事證明確，被告犯行堪以認定，應予依法論科。
四、按ＣＡＳ證明標章係農委會授權中央畜產會對於國產優良肉品所發之認證，係屬
    商標法所規範之證明標章，又在裝貨品之紙箱上印製ＣＡＳ標章字樣，或印製獲
    有ＣＡＳ標章之公司等字樣，足以表示該紙箱內之貨品係屬於其他公司獲有ＣＡ
    Ｓ認證用意之證明，該等紙箱即與刑法第二百二十條第一項所稱足以表示其用意
    證明之準私文書相當。被告未經同意，擅自偽造印製，自足以生損害於韋祥公司
    、農委會、中央畜產會及各監所對於肉品管理之正確性，並致減損著名證明標章
    之識別性或信譽。再九十二年五月二十八日修正公布之商標法第七十二條第一項
    規定：「凡以標章證明他人商品或服務之特性、品質、精密度、產地或其他事項
    ，欲專用其標章者，應申請註冊為證明標章」；同法第八十條規定：「證明標章
    除本章另有規定外，依其性質準用本法有關商標之規定」；同法第八十一條復規
    定：「未得商標權人同意，有下列情形之一者，處三年以下有期徒刑、拘役或科
    或併科新臺幣二十萬元以下罰金：一、於同一商品或服務，使用相同之註冊商標
    」。而九十二年五月二十八日修正公布前之商標法第七十三條第一項規定：「凡
    提供知識或技術，以標章證明他人商品或服務之特性、品質、精密度或其他事項
    ，欲專用其標章者，應申請註冊為證明標章」；同法第七十七條規定：「證明標
    章除本章另有規定外，依其性質準用本法有關商標之規定」；同法第六十二條復
    規定：「意圖欺騙他人，有左列情形之一者，處三年以下有期徒刑、拘役或科或
    併科新臺幣二十萬元以下罰金：一於同一商品或類似商品，使用相同或近似於他
    人註冊商標之圖樣者」。比較前開新舊法規定，就未經證明標章專用權人同意，
    擅自使用證明標章之處罰，準用有關商標之規定，而新舊法就法定刑方面係相同
    ，則依刑法第二條第一項前段之規定，自應適用裁判時之法律即九十二年五月二
    十八日修正公布後之商標法（以下簡稱修正後之商標法）。
五、核被告乙○○所為，係犯刑法第二百十六條、第二百十條之行使偽造私文書罪；
    修正後商標法第七十二條第一項、第八十條、第八十一條之未得證明標章專用權
    人同意，於同一商品，使用相同之證明標章罪。被告乙○○偽造私文書之低度行
    為復為行使偽造私文書之高度行為所吸收，爰均不另論罪，僅論以行使偽造私文
    書罪。被告所犯上開行使偽造私文書罪與違反商標法罪間，有方法結果之牽連關
    係，應依刑法第五十五條後段之規定，從一重之刑法第二百十六條、第二百十條
    之行使偽造私文書罪處斷。被告乙○○與簡瑞成二人間，有犯意聯絡及行為分擔
    ，為共同正犯。彼等先後多次為前開犯行，皆時間緊接，犯罪構成要件各相同，
    所犯罪名又各屬同一，顯各係基於概括犯意反覆為之，均為連續犯，應均依刑法
    第五十六條之規定以一罪論，並皆加重其刑。就被告參與臺灣臺北看守所所舉辦
    之「法務部所屬北宜地區矯正機關聯合採購九十一上半年收容人副食品類」投標
    之部分經臺灣板橋地方法院檢察署檢察官起訴，惟此部分經臺灣板橋地方法院判
    決，認起訴在後，判決公訴不受理，並經確定，有臺灣板橋地方法院九十三年度
    訴字第八七三號判決在卷可稽，並經移送併辦，與已起訴部分，有連續犯之裁判
    上一罪之關係，本院自應一併審酌，併予明。
六、原審不察，遽予無罪之諭知，自有未洽，檢察官上訴意旨，就此部分指摘原判決
    不當，非無理由，自應予撤銷改判，爰審酌被告之犯罪動機、目的、手段、品行
    、智識程度及所生損害等一切情狀，量處有期徒刑伍月，並諭知如易科罰金以參
    佰元折算壹日。另被告乙○○與簡瑞成二人印製記載有韋祥公司名稱、地址、電
    話與ＣＡＳ證明標章之紙箱除在臺南監獄扣得韋祥公司名稱之紙箱二個外，餘雖
    未扣案，然前開在紙箱上所記載之韋祥公司名稱、地址、電話與ＣＡＳ證明標章
    係代表韋祥公司，且被告等偽造該等公司之名稱、地址、電話或ＣＡＳ標章字樣
    之紙箱，係屬於修正後商標法第八十三條所規定「犯前二條之罪所製造、販賣、
    陳列、輸出或輸入之商品，或所提供於服務使用之物品或文書，不問屬於犯人與
    否，沒收之」之「提供於服務使用之物品」，雖未扣案，然無證據證明已不存在
    ，應依前開規定，宣告沒收之。
七、公訴意旨又以：乙○○為宗興公司實際負責人，於九十年十二月間，先向「昌勇
    企業有限公司」（以下簡稱昌勇公司）及韋祥公司取得渠等公司經農委會授權認
    證之「ＣＡＳ」證明書，再參與臺灣臺南監獄所舉辦之副食品肉品類投標，而獲
    得標之權利後，明知其所得標之肉鬆、培根片、貢丸及豬龍骨等肉品均應經農委
    會授權之「ＣＡＳ」認證之優良品質，詎竟基於意圖為自己不法所有之概括犯意
    ，自九十一年一月一日起至同年六月三十日止，未經韋祥公司之同意，擅自印製
    印有ＣＡＳ證明標章之韋祥公司名稱、地址、電話之紙箱，紙箱內卻放置興日大
    公司代工而無「ＣＡＳ」認證之肉鬆、培根片及貢丸後即持以提供雲嘉南地區之
    監校所收容人食用。並委由不知情之昌勇公司實際負責人曾鵬憲（業經不起訴處
    分）提供未經農委會「ＣＡＳ」認證之豬龍骨肉品，並將上開產品包裝於昌勇公
    司以前所提供之印製有「ＣＡＳ」證明標章之紙箱，用以表彰上開肉品係經「Ｃ
    ＡＳ」認證，足以使一般消費者於接受上開肉品時，誤認係經農委會認證之優良
    肉品，再運送至雲嘉南地區各監校所供收容人食用，並以此方式訛詐上開監校所
    之管理人員並請領款項。嗣於九十二年二月十一日，為法務部調查局派員查獲，
    並在臺灣臺南監獄扣得乙○○所使用之偽造韋祥公司名稱紙箱二個及昌勇公司紙
    箱三個，因認被告乙○○犯有刑法第三百三十九條第一項之詐欺取財罪云云。
    （一）按犯罪事實，應依證據認定之，無證據不得推定其犯罪事實；又不能證明
          被告犯罪者，應諭知無罪之判決，刑事訴訟法第一百五十四條、第三百零
          一條第一項分別定有明文。次按事實之認定，應憑證據，如未能發現相當
          證據，或證據不足以證明，自不能以推測或擬制之方法，為裁判基礎；認
          定不利於被告之事實，須依積極證據，苟積極證據不足為不利於被告之事
          實認定時，即應為有利於被告之認定，更不必有何有利之證據；又認定犯
          罪事實所憑之證據，雖不以直接證據為限，間接證據亦包括在內；然而無
          論直接或間接證據，其為訴訟上之證明，須於通常一般之人均不致有所懷
          疑，而得確信其為真實之程度者，始得據為有罪之認定，最高法院四十年
          臺上字第八六號、三十年上字第八一六號、七十六年台上字第四九八六號
          分別著有判例可資參照。又按詐欺罪以意圖為自己或第三人之不法所有，
          施用詐術使人陷於錯誤而交付財物為構成要件。
    （二）本件公訴人認被告涉有右揭犯行，係以被告乙○○於調查局詢問時及檢察
          官偵查中均供承不諱，核與同案被告曾鵬憲之陳稱及證人即臺灣臺南監獄
          總務科庶務股管理員謝建賢、興日大公司負責人簡瑞成、韋祥公司負責人
          林永原及財團法人中央畜產會家畜組組長方清泉等人證稱情節相符，並有
          中華民國證明標章第00000000號註冊證、韋祥公司正常出品之紙
          箱照片、宗興公司上開投標文件、廠商資格審查表及合約影本暨財團法人
          中央畜產會九十二年六月十九日中畜畜字第九二○○二四○三號函附之相
          關資料在卷可稽。此外，復有扣案之上開偽造韋祥公司名稱之紙箱二個及
          昌勇公司紙箱三個可資佐憑等為主要論據，訊據被告乙○○堅決否認涉詐
          欺之犯行，辯稱：當初招標時，我們是第一次投標，並不是故意欺騙監所
          獲得不法利益等語。被告之輔佐人即其父親亦到庭辯稱：被告在得標以後
          ，係依照契約供給肉品給監所，所以被告並沒有占有貨款的不法犯意，至
          於所交付貨品，雖沒有經過ＣＡＳ標章認證，只是欠缺特別保證的品質，
          純屬民事上瑕疵擔保責任，並不觸犯刑法罪嫌等語。
    （三）公訴人認被告乙○○涉有詐欺罪嫌之事實，係以被告明知其代理合作之昌
          勇公司與韋祥公司等，就參與前揭投標項目中之豬龍骨、肉鬆、培根片與
          貢丸等食品並未取得「ＣＡＳ」優良食品之證明標章認證。竟意圖不法所
          有，由合作之昌勇公司提供豬龍骨，興日大公司提供代工生產之肉鬆、培
          根片與貢丸等，再將上開食品依據雲嘉南地區各監所所訂購之數量，交付
          予監所人員，並向監所人員請領價款云云為據。經查：
          （I）被告乙○○所負責經營之宗興公司於九十年十二月十二日，向承辦
                此次投標之台南監獄提出投標文件參與副食品肉品類投標時，其所
                提給台南監獄之昌勇公司與韋祥公司授權使用之「ＣＡＳ」優良食
                品證明書中，並未包括豬龍骨、肉鬆、培根片與貢丸等四項產品，
                即參與此四項產品之投標沒有「ＣＡＳ」之證明；有卷附之財團法
                人中央畜產會於九十年四月二十三日、十月十六日，以中畜企標字
                第九００一八號、九００五０號出具給昌勇公司與韋祥公司之「Ｃ
                ＡＳ」標章證明書影本可證（附於調查處卷一第七十一頁、第七十
                二頁）。足認被告之宗興公司於投標時，已清楚表示其參與投標之
                豬龍骨等四項產品，無「ＣＡＳ」標章證明。苟不符合投標資格，
                承辦機關之審標人員即應盡責審標，以資格不符，不准其參與投標
                。詎承辦機關竟准其參與競標，且得標簽約，即准由被告之宗興公
        司供應無「ＣＡＳ」標章證明之豬龍骨、肉鬆、培根片與貢丸等四
                項產品。足認本件被告於投標之初即誠實提供其有無「ＣＡＳ」標
                章證明之肉品類供承辦機關人員審標，而無冒用「ＣＡＳ」標章證
                明亦無使用不實之詐術可言。於審標時縱有誤認，應屬承辦機關人
                員之疏失。非被告故用詐術所致。
          （II）參之卷附之被告之宗興公司與台南監獄所訂「法務部雲嘉南地區監
                所校聯合採購收容人副食品契約」第九條關於履約之標的之品管，
                並無具體載明交付之肉品與食品類之品管應有「ＣＡＳ」標章證明
                （附於同卷第七十八頁），足認被告供應之豬龍骨等四項產品，亦
                不必有附有「ＣＡＳ」標章證明，則公訴人認被告是以未獲「ＣＡ
                Ｓ」標章證明之豬龍骨、肉鬆、培根片與貢丸等，交付監所校等機
                關，訛詐請領款項云云，尚屬誤會。即被告自投標之始，即無使用
                不實之詐術可言，其所為與前揭刑法上詐欺罪之要件即有不合。
    （四）綜上所述昌勇公司與韋祥公司雖均取得農委會授權認證之「ＣＡＳ」證明
          書，惟關於豬龍骨、肉鬆、培根片與貢丸等四項產品，並未取得「ＣＡＳ
          」優良食品之證明標章認證，因本案係第一次辦理，被告與承辦機關人員
          均之疏失而誤認，乃以未取得「ＣＡＳ」標章證明豬龍骨、肉鬆、培根片
          與貢丸簽約，並據以交貨，尚難認有違約或不法所有之意圖，核與詐欺及
          背信罪之構成要件不符，此外又查無其他任何積極之證據，足認被告有上
          述犯行，本應為無罪之諭知。惟公訴人認此與被告上開科刑部分具連續犯
          關係，為裁判上一罪，不另為無罪之諭知，附此明。
八、據上論斷，應依刑事訴訟法第三百六十九條第一項前段、第三百六十四條、第二
    百九十九條第一項前段、修正後商標法第七十二條第一項、第八十條、第八十一
    條、第八十三條，刑法第二條第一項前段、第二十八條、第五十六條、第二百十
    六條、第二百十條、第二百二十條第一項、第五十五條後段、罰金罰鍰提高標準
    條例第二條，，判決如主文。
本案經檢察官林炎昇到庭執行職務。
中  華    民    國      九十三      年      十二      月      二十三  日
                                  臺灣高等法院臺南分院刑事第五庭
                                      審判長法官  楊    明    章
                                            法官  沈    揚    仁
                                            法官  戴    勝    利
右正本證明與原本無異。
如不服本判決，應於判決送達後十日內向本院提出上訴狀，其未敘述理由者並應於提
出上訴狀後十日內向本院補提理由書（應附繕本)。
                                      法院書記官  李    珍    鳳
中    華    民    國      九十三      年      十二      月      二十三  日
附錄：本判決論罪科刑法條：
刑法第二百十六條：行使第二百十條至第二百十五條之文書者，依偽造、變造文書
                  或登載不實事項或使登載不實事項之規定處斷。
刑法第二百十條：偽造、變造私文書，足以生損害於公眾或他人者，處五年以下有
                期徒刑。
刑法第二百二十條第一項：在紙上或物品上之文字、符號、圖畫、照像，依習慣或特
                約，足以為表示其用意之證明者，關於本章及本章以外各罪，以文
                書論。
